# 求助陈版主，政策性搬迁土地置换是否具有商业实质？

提问人：ci_420 时间：2012-11-29 09:57:14
因为政府规划需要，公司进行异地搬迁，其中的涉及“异地搬迁重建需 200 亩土地，在新园区等面积交换，原土地所占用 200 亩土地由政府收回”。 而在实际操作中，是政府通过协议方式进行国有土地使用权的出让，与国土资源局签订土地使用权转让协议，且公司自己需先行支付土地出让金，但是这部分土地出让金日后政府将全额退还给公司。 公司原土地使用权账面摊余价值为 1000 万，土地使用权剩余年限 40 年。政府安排的新土地面积与老土地面积相当，国土资源局公示的协议转让价为 1500 万元，公司已先行缴纳了 1500万元土地出让金，日后政府再以 1500 万元返还给公司。 目前对于新土地的入账价值 有疑问 请问陈版主，该土地置换是否具有商业实质？ 如果认可是商业行为，那么应如何处理？我个人的想法有两种： 1 、找评估公司 对取得的土地重新进行评估 按照公允价值入账 公允价值高于原土地净值部分 将作为递延收益进行摊销 摊销时间与新土地摊销年限一致 2 、按照土地协议转让公示的 1500 万元作为新土地入账价值 高于原土地摊余价值的 500 万元 作为递延收益 但是这种政府搬迁土地置换 如果认为不具有商业实质 那么只能按照换出资产的账面价值，即原土地摊余价值和应支付的相关税费作为换入资产的成本，不确认损益 企业执行新准则 判断是否具有商业实质时也考虑了企业未来现金流量发生变动的程度 由于新土地为开发区相比老土地的价值肯定是不同的 日后如果出租部分厂房 获得收益肯定也是不一样的 但目前依然在纠结：政策性搬迁 政府主导的土地置换是否具有商业实质问题 以及如何进行会计处理 劳烦陈版主赐教

回答人：chenyiwei
如果新旧土地的面积、用途等方面没有实质性区别（因而未来现金流量的金额、时间、风险程度与原土地相比没有实质性差异），则一般认为属于不具有商业实质的非货币性资产交换（对照非货币性资产交换准则应用指南中判断“商业实质”的两个条件），对换入的土地应按交回的原土地的帐面价值入帐。新土地的挂牌价更多地只是法律形式，扣除返还款之后（因为返还事项是与政府在搬迁补偿协议中一并协商确定的，所以应看作一揽子交易）才是真实的交易价格。
鉴于本案例中企业为新土地缴纳的 1500 万元出让金扣除 500 万元返还款后，与原土地的摊余价值并无重大差异，因此也可接受先将新土地按照实际支付的 1500 万元出让金入帐，收到返还款后再冲减新土地原值的做法（或者作为递延收益，经济实质一致）。
对于“日后如果出租部分厂房，获得收益肯定也是不一样的”，应注意此时的收益差异更多地来自新旧土地上建造房屋的差异，而不是土地使用权本身，因此本身并不能说明该项土地置换交易具有商业实质。理论上，假设不发生搬迁，企业也完全可能通过在原地块上建造更多的厂房建筑物用于出租，获取更多的租金收入。